臺灣臺北地方法院刑事判決　　　　　　100年度交易字第293號
公　訴　人　臺灣臺北地方法院檢察署檢察官
被　　　告　何志明
上列被告因業務過失傷害案件，經檢察官提起公訴（100 年度調
偵字第534 號）及移送併辦（100 年度偵字第13161 號），於本
院準備程序進行中，被告就被訴事實為有罪之陳述，經本院進行
簡式審判程序，判決如下：
    主      文
何志明從事業務之人，因業務上之過失致人於死，處有期徒刑陸
月，如易科罰金，以新臺幣壹仟元折算壹日。
    事實及理由
一、犯罪事實
(一)、何志明為皇家客運有限公司之司機，平日以駕駛營業大客車
    為業，為從事業務之人。何志明駕駛車牌號碼132-FB號營業
    大客車（下稱本案大客車），沿臺北市○○區○○街由東往
    西方向行駛，於民國99年9 月4 日中午12時35分許，行經臺
    北市○○區○○街與公園路路口，依右轉綠燈號誌右轉至該
    路口之北側行人穿越道時，本應注意汽車行駛時，駕駛人應
    注意車前狀況，並隨時採取必要之安全措施，又應注意行經
    行人穿越道，遇有行人穿越時，無論有無交通指揮人員指揮
    或號誌指示，均應暫停讓行人先行通過，而依當時天候晴、
    日間有自然光線、視距良好、柏油路面乾燥無缺陷、沒有障
    礙物等情狀，並無不能注意之情事，竟疏未注意車前之行人
    穿越道上往來行人狀況，亦未暫停禮讓行人優先通行，即逕
    自右轉行經上開行人穿越道，適有行人曹秀專徒步通過上開
    行人穿越道時，亦疏未注意行人專用號誌燈號已轉換為「站
    立行人」紅色燈號，應禁止進入道路，仍貿然由西向東沿上
    開行人穿越道穿越道路至約道路3 分之2 處，遂為何志明駕
    駛本案大客車不慎撞及曹秀專倒地，致曹秀專受有右側硬腦
    膜下出血、右側腦內出血、左側蜘蛛膜下腔出血等傷害，嗣
    經開顱手術後長期臥床併發吸入性肺炎，最後因中樞神經休
    克及呼吸衰竭，於100 年3 月29日凌晨0 時51分許死亡。何
    志明於本案事故發生後，偵查機關尚不知孰為犯罪嫌疑人前
    ，即在臺北市政府警察局中正第一分局交通分隊員警前往處
    理時，在場承認為肇事人，告知事故經過，而自首接受裁判
    。
(二)、案經曹秀專之子郭昭陽訴由臺北市政府警察局中正第一分局
    報請臺灣臺北地方法院檢察署檢察官偵查起訴。
二、認定犯罪事實所憑證據及理由：
(一)、本案被告何志明所犯刑法第276 條第2 項業務過失致死罪，
    係死刑、無期徒刑、最輕本刑為3 年以上有期徒刑以外之罪
    ，其於準備程序就前揭被訴事實為有罪之陳述，經法官告知
    簡式審判程序之旨，並聽取其與公訴人之意見後，本院裁定
    進行簡式審判程序，是本案之證據調查，依刑事訴訟法第27
    3 條之2 規定，不受同法第159 條第1 項、第161 條之2 、
    第161 條之3 、第163 條之1 及第164 條至第170 條規定之
    限制，合先敘明。
(二)、上開犯罪事實，業經被告於偵查及本院審理時坦白承認，並
    有道路交通事故現場圖、道路交通事故調查報告表(一)及(二)、
    現場照片12張、臺北市政府警察局交通警察大隊道路交通事
    故初步分析研判表、臺北市政府警察局中正第一分局交通分
    隊交通事故談話紀錄表、道路交通事故補充資料表、國立臺
    灣大學醫學院附設醫院（下稱臺大醫院）100 年9 月23日診
    字第0990942066號診斷證明書、同院100 年3 月11日診字第
    1000303715號診斷證明書、相驗照片54張、法務部法醫研究
    所100 年5 月31日法醫研究所（100 ）醫鑑字第1001101045
    號鑑定報告書、臺灣臺北地方法院檢察署100 年6 月22日相
    驗屍體證明書等件在卷可稽（參偵卷第15頁、第19頁至第20
    頁、第25頁至第29頁、第13頁、第16頁、第11頁，相卷第14
    頁、第65頁至第86頁、第98頁至第105 頁、第107 頁），復
    有現場路口監視器錄影光碟1 片附卷可稽（參本院卷第11頁
    ），並經本院當庭勘驗，製有筆錄附卷足考（參本院卷第48
    頁反面至第51頁）。
(三)、汽車行駛時，駕駛人應注意車前狀況，並隨時採取必要之安
    全措施；汽車行經行人穿越道，遇有行人穿越時，無論有無
    交通指揮人員指揮或號誌指示，均應暫停讓行人先行通過，
    道路交通安全規則第94條第3 項及第103 條第2 項載有規定
    。經查：
１、被害人曹秀專因本案車禍發生，送入臺大醫院急診後，經診
    斷受有右側硬腦膜下出血、右側腦內出血、左側蜘蛛膜下腔
    出血等傷害，嗣經開顱手術後長期臥床併發吸入性肺炎，最
    後因中樞神經休克及呼吸衰竭，於100 年3 月29日凌晨0 時
    51分許死亡等情，有臺大醫院100 年9 月23日診字第099094
    2066號診斷證明書、100 年3 月11日診字第1000303715號診
    斷證明書、相驗照片54張、法務部法醫研究所100 年5 月31
    日法醫研究所（100 ）醫鑑字第1001101045號鑑定報告書在
    卷可考，足徵被害人最後於車禍後6 餘月，因車禍初之開顱
    手術後長期臥床併發吸入性肺炎，導致中樞神經休克及呼吸
    衰竭而死亡，死亡之導因仍源於車禍之發生，仍有連續性、
    無中斷之過程，足徵被害人確係因本案車禍而死亡。
２、被告係職業大客車駕駛，對於上開情狀自應注意甚詳，又常
    德街與公園路路口北側設有行人穿越道乙事，亦有現場照片
    可以為證（參偵卷第27頁至第28頁），被告駕駛本案大客車
    行經上開行人穿越道之際，本應小心注意車前有無往來行人
    之狀況，並應暫停禮讓行人優先通行，又本案大客車撞及被
    害人時，被害人已由西向東沿上開行人穿越道走了約3 分之
    2 乙情，有現場路口監視器錄影光碟1 片附卷可稽，並經本
    院當庭勘驗，製有筆錄附卷足參（參本院卷第50頁反面），
    可見案發時，被害人已由西向東行走於前揭行人穿越道上至
    道路約3 分之2 處，並非於被告駕車右轉時突然衝出，復查
    當時並無其他不能注意之情形，則被告當無不能注意之情，
    參酌被告於本院審理時供稱：當時本案大客車在轉彎，所以
    我從後視鏡看旁邊有無車輛或行人；因為我們這邊開車習慣
    ，看到綠燈就會先過，我剛好要轉過去看後視鏡一下等語（
    參本院卷第55頁反頁至第56頁），顯見被告係因錯誤之駕駛
    習慣，疏未注意車前狀況，亦未暫停禮讓行人即被害人先行
    ，即逕自右轉行經上開行人穿越道，肇至本案車禍發生，並
    非不能注意，可見被告自應負過失之責，且其過失行為與被
    害人之死亡間，有相當因果關係甚明。
３、「行人穿越道路，應依下列規定：五、行人穿越道設有行人
    穿越專用號誌者，應依號誌之指示迅速穿越。」「行人專用
    號誌各燈號顯示之意義如左：三、『站立行人』之紅色燈號
    穩定顯示時，行人禁止進入道路。」道路交通安全規則第13
    4 條第5 款、道路交通標誌標線號誌設置規則第207 條第3
    款分別定有規定。經查，本案常德街與公園路路口於案發時
    之燈號變換規則，依序為：(一)臺大醫院車輛出口東向西為左
    、右轉綠燈時，常德街東向西、公園路南北向及行人專用號
    誌（東西及南北向）均為紅燈；(二)常德街東向西為左、右轉
    綠燈時，臺大醫院車輛出口東向西、公園路南北向及行人專
    用號誌（東西及南北向）均為紅燈；(三)公園路南北向為綠燈
    時，臺大醫院車輛出口東向西、常德街東向西及行人專用號
    誌（東西及南北向）均為紅燈；(四)、行人專用號誌（東西及
    南北向）為綠燈時，常德街東向西、臺大醫院車輛出口東向
    西及公園路南北向均為紅燈等情，有臺北市政府警察局中正
    第一分局100 年6 月10日北市警中正一分刑字第1003059060
    0 號函所附之公園路常德街號誌運作圖附卷可徵（參本院卷
    第23頁）。又案發前後之路口行車流向變化為：(一)於路口監
    視器顯示時間案發日中午12時35分18秒時，公園路由北至南
    行駛車輛均停駛在停止線後，臺大醫院車輛出口東向西的二
    線道車輛自東向西駛至路口後，向畫面右邊即往南行駛或迴
    轉行駛常德街外側車道；(二)於路口監視器顯示時間案發日中
    午12時35分33秒時，沿公園路由北至南行駛車輛均停駛在停
    止線後方，常德街內側車道，車輛自東向西駛至路口後，向
    畫面左邊即往北行駛；(三)於路口監視器顯示時間案發日中午
    12時35分41秒時，公園路由北至南行駛車輛均停駛在停止線
    後方，行人穿越道上沒有行人，紅色客運車（即本案大客車
    ）沿常德路內側車道自東向西駛往常德路、公園路路口方向
    行駛，同車道前方二臺計程車持續自畫面左邊即往北或自畫
    面右邊即往南行駛；(四)於路口監視器顯示時間案發日中午12
    時35分43秒時，公園路由北至南行駛車輛均停駛在停止線後
    方，被害人沿上開行人穿越道由西往東走，開始穿越馬路，
    此時行人穿越道上並無其他行人；(五)於路口監視器顯示時間
    案發日中午12時35分48秒，沿公園路由北至南行駛車輛均停
    駛在停止線後方，被害人走行人穿越道自西往東走，已穿越
    行人穿越道一半，此時行人穿越道上並無其他行人，紅色客
    運（即本案大客車）行駛至路口後，向畫面左邊即向北行駛
    ，此時路口均無其他車輛行駛；(六)於路口監視器顯示時間案
    發日中12時35分51秒，紅色客運車（即本案大客車）車頭撞
    及被害人，被害人已經走了約3 分之2 的行人穿越道，紅色
    客運車頭已經完全覆蓋行人穿越道的白色枕木紋橫線，沿公
    園路由北至南行駛車輛均停駛在停止線後方，於本案車禍發
    生後約17秒，沿公園路由北至南行駛車輛開始行駛等情，有
    現場路口監視器錄影光碟1 片附卷可稽，並經本院當庭勘驗
    ，製有筆錄附卷足參（參本院卷第49頁至該頁反面、第50頁
    反面至第51頁），則案發前後通行車流之次序與本案車禍關
    係，依序為臺大醫院車輛出口東向西、常德街東向西、本案
    車禍發生、公園路北至南。以此對照上開案發路口燈號變換
    規則，足可推論本案車禍發生前，上開公園路與常德街路口
    號誌應先呈現「臺大醫院車輛出口東向西為左、右轉綠燈，
    常德街東向西、公園路南北向及行人專用號誌（東西及南北
    向）均為紅燈」，待路口號誌轉變為「常德街東向西為左、
    右轉綠燈，臺大醫院車輛出口東向西、公園路南北向及行人
    專用號誌（東西及南北向）均為紅燈」時，被害人竟疏未注
    意行人專用號誌燈號已轉換為「站立行人」紅色燈號，應禁
    止進入道路，仍貿然由西向東沿上開行人穿越道穿越道路，
    遂為被告駕駛本案大客車不慎撞及被害人倒地後，路口號誌
    始轉變「公園路南北向為綠燈，臺大醫院車輛出口東向西、
    常德街東向西及行人專用號誌（東西及南北向）均為紅燈」
    ，則被害人對於本案車禍之發生，自有違反行人專用號誌燈
    號指示之過失，惟此之過失與被告之過失相競合，併為本案
    肇事原因，自仍無解被告應負之過失責任，併予敘明。
(四)、被告於本案言詞辯論終結後之100 年7 月28日具狀至本院辯
    稱：本案在被害人未依號誌行走，擅自闖越行人穿越道之情
    形下，被告於何等情形下有如何應注意未注意之具體事實，
    並未明確；本案以被告駕駛大客車之車輛高度、轉彎角度及
    距離、被害人行走方向而言，被告有無注意可能，尚待查明
    ；於被害人未依號誌行走，擅自闖越行人穿越道之情形下，
    何者為本案交通事故之主因，亦需查證；本案係因被害人未
    依號誌行走，被告本得信賴他人亦能遵守交通規則並盡同等
    注意義務，而免除過失責任；本案被害人死亡原因與本案交
    通事故之發生有無因果關係，容有疑問，應再行調查，並聲
    請將本案車禍發生原因及被害人死亡原因送請鑑定云云。惟
    查：
１、被告疏未注意車前之行人穿越道上往來行人狀況，亦未暫停
    禮讓行人優先通行等情，已如上述，被告身為職業大客車駕
    駛，對此更應知之甚詳，被告疏未注意及此，其駕駛行為違
    反上開交通安全規則，具有過失，至為灼然，縱被害人未依
    行人專用號誌行走，仍無解於被告本身應負之注意義務，此
    觀之上開「無論有無交通指揮人員指揮或號誌指示，均應暫
    停讓行人先行通過」規定甚詳。被告辯稱應注意之事項並不
    明確云云，並不可採。
２、被害人由西向東沿上開行人穿越道穿越道路至約道路3 分之
    2 處，遂為被告駕駛本案大客車不慎撞及倒地乙情，有現場
    路口監視錄影光碟在卷可考，並經本院當庭勘驗，製有筆錄
    在卷可證（參本院卷第50頁反面），可見被害人已行走於上
    開行人穿越道一段時間，並非突然衝出現場，果被告遵守上
    開交通規定，於行經行人穿越道之際，注意車前之行人穿越
    道上往來行人狀況，並暫停禮讓行人優先通行，必可發現被
    害人正沿行人穿越道行走。又依當時天候晴、日間有自然光
    線、視距良好、柏油路面乾燥無缺陷、沒有障礙物等情狀，
    已認定如前，益見案發時無不能注意之情事。若被告未按其
    所稱之「因為我們這邊開車習慣，看到綠燈就會先過」（參
    本院卷第56頁）云云之駕車陋習，顯然可以發現被害人正沿
    前揭行人穿越道行走。被告辯以沒有注意可能云云，自不足
    採。
３、被害人對於本案車禍之發生，有違反行人專用號誌燈號指示
    之過失，同為本案肇事原因乙事，已如上述，則告訴人雖同
    有過失，然此並無從執以解免被告之過失責任，被告持之推
    卸犯行，並無可採。被告就此聲請鑑定云云，自無必要，併
    予駁回。
４、按所謂「信賴原則」，是指汽車駕駛人對於防止危險發生之
    相關交通法令之規定，業已遵守，並盡相當之注意義務，以
    防止危險發生，始可信賴他人亦能遵守交通規則並盡同等注
    意義務。若因此而發生交通事故，始可以信賴原則為由，免
    除過失責任，最高法院84年台上字第5360號判例著有明文可
    資參照，換言之，「信賴原則」之適用，應以自身並未違規
    為前提；縱本身無違規情形，如於他人之違規事實已極明顯
    ，同時有充足之時間可以採取適當之措施以避免發生交通事
    故之結果時，即不得以信賴他方定能遵守交通規則，以免除
    自己之責任。經查，被告因未注意上情而撞及被害人，致被
    害人倒地而生死亡之結果，業如前述，其本身違反交通安全
    規則，當不能適用「信賴原則」，是被告之上揭主張，自無
    可採。
５、被害人因本案車禍發生後，送入臺大醫院急診後，經診斷受
    有右側硬腦膜下出血、右側腦內出血、左側蜘蛛膜下腔出血
    等傷害，嗣經開顱手術後長期臥床併發吸入性肺炎，最後因
    中樞神經休克及呼吸衰竭，於100 年3 月29日凌晨0 時51分
    許死亡等情，經臺大醫院診斷並為法務部法醫研究所解剖後
    鑑定明確，已認定如上，足徵被害人死因確係本案車禍所導
    致，此亦為被告於偵查中所自承（參相卷第90頁），被告辯
    以上詞云云，純屬臨訟卸責之詞，難以採信。被告聲請鑑定
    被害人死因云云，已無必要，併予駁回。
(五)、本案事證明確，被告犯行堪以認定，應予依法論科。
三、論罪科刑之理由：
(一)、按刑法上所謂業務，係指個人基於其社會地位繼續反覆所執
    行之事務，包括主要業務及其附隨之準備工作與輔助事務在
    內，最高法院89年度臺上字第8075號著有判例可資參照。被
    告為皇家客運有限公司之司機，平日以駕駛營業大客車為業
    乙項，為被告於本院審理時供述明確（參本院卷第56頁），
    揆諸上開判例意旨，足認被告以駕駛大客車為其反覆執行之
    事務，為從事駕駛業務之人，則核被告所為，係犯刑法第27
    6 條第2 項之業務過失致死罪。起訴書雖僅記載被告涉犯刑
    法第284 條第2 項前段業務過失傷害罪，然公訴人到庭以10
    0 年度偵字第13161 號移送併辦部分，當庭更正本案被告所
    為係犯刑法第276 條第2 項業務過失致死罪，核與本案所起
    訴者為同一事實，本院自應併予審理。
(二)、被告駕車行經行人穿越道不依規定讓行人優先通行，因而致
    人死亡，依法應負刑事責任，應依道路交通管理處罰條例第
    86條第1 項之規定加重其刑。
(三)、被告於本案事故發生後，偵查機關尚不知孰為犯罪嫌疑人前
    ，即在臺北市政府警察局中正第一分局交通分隊員警前往處
    理時，在場承認為肇事人，告知事故經過，而自首接受裁等
    情，有臺北市○○○○○道路交通事故肇事人自首情形紀錄
    表附卷可徵（參偵卷第21頁），已合於刑法第62條前段自首
    之規定，爰予減輕其刑，並依刑法第71條第1 項規定，先加
    後減。
(四)、爰審酌被告身為職業駕駛人，本應注意行車狀況且遵守交通
    規則，卻因錯誤駕駛觀念而肇事，導致被害人死亡，造成被
    害人全家蒙受難以承受之痛苦與遺憾，又犯後與被害人家屬
    不能達成民事損害賠償之和解，未能填補被害人家屬所受之
    創痛，兼衡被告尚無前科，有臺灣高等法院被告前案紀錄表
    附卷可稽，素行尚可，本案肇事發生之原因，係被告及被害
    人均有過錯，及其犯後態度、家庭、智識、經濟狀況等一切
    情狀，量處如主文所示之刑，又道路交通管理處罰條例第86
    條第1 項加重其刑至2 分之1 之規定，係單純的刑之加重，
    為概括性之規定，並無另成立一獨立之罪名，其加重僅處斷
    刑之範圍伸長而已，法定本刑並未改變，故仍得諭知易科罰
    金折算標準，是諭知其易科罰金之折算標準如主文所示。
四、應適用之法律：
    刑事訴訟法第273 條之1 第1 項、第299 條第1 項前段，道
    路交通管理處罰條例第86條第1 項，刑法第276 條第2 項、
    第62條前段、第41條第1 項前段，刑法施行法第1 條之1 第
    1 項、第2 項前段。
本案經檢察官葉雅婷到庭執行職務。
中    華    民    國   100    年    8     月    25    日
                  交通法庭  法  官  藍家偉
以上正本證明與原本無異。
如不服本判決應於收受送達後10日內向本院提出上訴書狀，並應
敘述具體理由；其未敘述上訴理由者，應於上訴期間屆滿後20日
內向本院補提理由書（均須按他造當事人之人數附繕本）「切勿
逕送上級法院」。告訴人或被害人如對於本判決不服者，應具備
理由請求檢察官上訴，其上訴期間之計算係以檢察官收受判決正
本之日期為準。
                            書記官  陳靜君
中    華    民    國   100    年    8     月    25    日
附錄本案論罪科刑所犯法條全文
刑法第276 條
因過失致人於死者，處2 年以下有期徒刑、拘役或2 千元以下罰
金。
從事業務之人，因業務上之過失犯前項之罪者，處5 年以下有期
徒刑或拘役，得併科3 千元以下罰金。